【裁判字號】    98,訴,796
【裁判日期】    980831
【裁判案由】    排除侵害等
【裁判全文】
臺灣板橋地方法院民事判決               98年度訴字第796號
原      告  戊○○
訴訟代理人  丁○○
被      告  庚○○
訴訟代理人  癸○○○
被      告  壬○○
            辛○○
前二人共同
法定代理人  癸○○○
被      告  己○○
            乙○○
前  一  人
訴訟代理人  甲○○○
被      告  丙○○
            子○○○
上列當事人間請求排除侵害等事件，經本院於民國98年8 月12日
言詞辯論終結，判決如下：
    主  文
被告庚○○、壬○○、辛○○應將坐落臺北縣蘆洲市○○段746
號土地上如附圖編號Ａ所示，占用面積點平方公尺，門牌號
碼為臺北縣蘆洲市○○街69巷24號1 樓之建物拆除，將土地返還
予原告及其他共有人全體。
被告己○○應將坐落臺北縣蘆洲市○○段746 號土地上如附圖編
號Ａ所示，占用面積點平方公尺，門牌號碼為臺北縣蘆洲市
○○街69巷24號2 樓之建物拆除，將土地返還予原告及其他共有
人全體。
被告乙○○應將坐落臺北縣蘆洲市○○段746 號土地上如附圖編
號Ａ所示，占用面積點平方公尺，門牌號碼為臺北縣蘆洲市
○○街69巷24號3 樓之建物拆除，將土地返還予原告及其他共有
人全體。
被告丙○○應將坐落臺北縣蘆洲市○○段746 號土地上如附圖編
號Ａ所示，占用面積點平方公尺，門牌號碼為臺北縣蘆洲市
○○街69巷24號4 樓之建物拆除，將土地返還予原告及其他共有
人全體。
被告子○○○應將坐落臺北縣蘆洲市○○段746 號土地上如附圖
編號Ａ所示，占用面積點平方公尺，門牌號碼為臺北縣蘆洲
市○○街69巷24號5 樓之建物拆除，將土地返還予原告及其他共
有人全體。
第一項至第五項之履行期間各為伍個月。
訴訟費用由被告庚○○、壬○○、辛○○連帶負擔五分之一，餘
由被告己○○、乙○○、丙○○、子○○○負擔。
本判決第一項得假執行，但被告庚○○、壬○○、辛○○如以新
臺幣壹拾萬元為原告預供擔保，得免為假執行。
本判決第二項得假執行，但被告己○○如以新臺幣壹拾萬元為原
告預供擔保，得免為假執行。
本判決第三項得假執行，但被告乙○○如以新臺幣壹拾萬元為原
告預供擔保，得免為假執行。
本判決第四項得假執行，但被告丙○○以新臺幣壹拾萬元為原告
預供擔保，得免為假執行。
本判決第五項得假執行，但被告子○○○如以新臺幣壹拾萬元為
原告預供擔保，得免為假執行。
    事實及理由
一、原告起訴主張：緣坐落臺北縣蘆洲市○○段746 號土地（下
    稱系爭土地）為原告及其他共有人全體所有，門牌號碼臺北
    縣蘆洲市○○街69巷24號1 樓建物、臺北縣蘆洲市○○街69
    巷24號2 樓建物、臺北縣蘆洲市○○街69巷24號3 樓建物、
    臺北縣蘆洲市○○街69巷24號3 樓建物24號4 樓建物、臺北
    縣蘆洲市○○街69巷24號5 樓建物，則分別為被告庚○○、
    壬○○、辛○○所共有、被告己○○所有、被告乙○○所有
    、被告丙○○所有、被告子○○○所有。而上揭被告所有建
    物未經原告及其他共有人全體之同意，即無權占用系爭土地
    如附圖編號Ａ所示面積點平方公尺部分，原告自得本於
    所有權之作用，請求被告拆除占用之建物，將土地返還予原
    告及其他共有人全體。為此，爰本於民法第767 條、第821
    條之規定，提起本件訴訟等語，並聲明求為判決：如主文第
    1 項至第5 項所示，且陳明願供擔保請准宣告假執行。
二、被告則以：渠等所有上揭建物坐落基地為臺北縣蘆洲市○○
    段744 及681 地號，而上揭建物之原始起造人乃為原地主李
    元，且該原地主李元除擁有上開基地2 筆之所有權全部
    外，並擁有系爭土地應有部分2 分之1 ，原告就系爭土地所
    有之應有部分4 分之1 即係向原地主李元購買移轉取得。
    又被告等人購買上揭建物時，該建物即呈現狀迄今，並未有
    事後自行增建之行為，故被告等均不知上開建物有占用到原
    告系爭土地之情事。另系爭土地是與上開建物之基地相連，
    而本件經測量後被告等人所占用之位置乃係居於被告所有上
    開建物與原告所有門牌號碼臺北縣蘆洲市○○路130 號1 樓
    建物之間，自始為臺北縣蘆洲市○○街24號、26號、28號各
    棟2 、3 、4 、5 樓住戶之共同出入通道及臺北縣蘆洲市○○路130 號1 樓、128 號之防火巷，且自起造時至今即呈現
    狀，大家共同使用，未有改變等語資為抗辯，並聲明求為判
    決：原告之訴及假執行之聲請均駁回，如受不利判決，願供
    擔保請准宣告免為假執行。
三、原告主張其為系爭土地之共有人，應有部分為4 分之1 之事
    實，為兩造所不爭執，並有土地登記謄本在卷可稽（見本院
    卷第8 頁），堪信為真。原告又主張被告在系爭土地如附圖
    所示編號Ａ部分，面積各為3.3 平方公尺土地上，分別有地
    上物，占有使用系爭土地，其中被告庚○○、壬○○、辛○○所有之地上物係屬門牌號碼臺北縣蘆洲市○○街69巷24號
    1 樓建物之增（擴）建部分，被告己○○所有之地上物係屬
    門牌號碼臺北縣蘆洲市○○街69巷24號2 樓建物之增（擴）
    建部分，被告乙○○所有之地上物係屬門牌號碼臺北縣蘆洲
    市○○街69巷24號3 樓建物之增（擴）建部分，被告丙○○
    所有之地上物係屬門牌號碼臺北縣蘆洲市○○街69巷24號4
    樓建物之增（擴）建部分，被告子○○○所有之地上物係屬
    門牌號碼臺北縣蘆洲市○○街69巷24號5 樓建物之增（擴）
    建部分，且現均於被告等人之使用中乙情，業據本院勘驗現
    場及囑託臺北縣三重地政事務所測量人員現場測量屬實，製
    有勘驗筆錄、臺北縣三重地政事務所檢送之土地複丈成果圖
    暨原告所提出之建物登記第二類謄本、現場照片等在卷可參
    ，且為被告所不爭執（見本院卷第9 頁至第13頁、第90頁至
    第94頁、第108頁反面），自亦堪信為真實。
四、被告雖仍以前揭情詞為辯云云。惟按當事人主張有利於己之
    事實者，就其事實有舉證之責任，民事訴訟法第277 條前段
    定有明文；且「以無權占有為原因，請求返還土地者，占有
    人對土地所有權存在之事實無爭執，而僅以非無權占有為抗
    辯者，土地所有權人對其土地被無權占有之事實無舉證責任
    ，占有人自應就其取得占有係有正當權源之事實證明之」，
    亦有最高法院85年度台上字第1120號判決意旨可資參照。依
    此，原告前揭所主張被告係屬無權占有之事實，既為被告所
    否認，並以前揭陳詞置辯，承上說明，自應由被告就其占有
    系爭土地係有合法權源之有利於己事實，負舉證之責任。經
    查：
  (一)按土地及土地上之建物，分別為獨立之不動產，倘地上建物
    所有人無權占用第三人所有之基地，則地上建物之受讓人，
    即使合法受讓該地上物之占有，然非謂其對基地之無權占有
    ，即變為合法占有。基地所有人依法自得以地上建物所有人
    或受讓人無權占有「基地」之法律關係，請求地上建物所有
    人或受讓人將地上建物拆除後，將基地交還，有最高法院86
    年度台上字第1464號判決意旨可資參照。次按各共有人按其
    應有部分，對於共有物之全部雖有使用收益之權。惟未經共
    有人協議分管之共有物，共有人對共有物之特定部分占用收
    益，仍須徵得他共有人全體之同意。其未經他共有人同意而
    就共有物之全部或一部任意占用收益，即屬侵害他共有人之
    權利，他共有人得本於所有權請求除去其妨害或請求向全體
    共有人返還占用部分，並得依侵權行為之規定，行使其損害
    賠償請求權，亦有最高法院81年度台上字第1818號裁判意旨
    可參。
  (二)被告固抗辯渠等所有之上揭建物均係由原地主李元所起造
    ，渠等買受時即為現狀至今，並未曾加以增（擴）建，且原
    地主李元除係上揭建物所坐落之基地所有權人外，同時亦
    係系爭土地共有人之一，而原告所有權利應有部分4 分之1
    即係向原地主李元購買取得等語，並提出臺灣省臺北縣土
    地登記簿、臺灣省臺北縣建築改良物登記簿等附卷為據，惟
    縱令被告上開所辯屬實，然依其所述，原地主李元亦不過
    是系爭土地之共有人之一，揆之前揭裁判意旨，除經共有人
    協議分管外，共有人對共有物之特定部分占用收益，仍須徵
    得他共有人全體之同意。否則，即仍屬無權占用。而上揭被
    告所提證據資料，就原地主李元使用系爭土地之特定部分
    是否業已徵得他共有人全體之同意，抑或渠與共有人間存有
    分管之協議等，均尚無法依此遽予推知，自難認原地主李
    元之占有使用系爭土地之特定部分係屬有權占用。準此，雖
    被告等係上揭建物之受讓人，已合法受讓上揭建物之占有，
    然參諸最高法院86年度台上字第1464號判決意旨，亦非得謂
    被告等人對系爭土地之無權占有，即變為合法占有。易言之
    ，系爭土地所有人依法仍得以被告無權占有「系爭土地」之
    法律關係，請求被告將占用部分之地上建物拆除後，將所占
    用之土地交還，被告前開所辯仍屬委無可取。
  (三)又，依民法第767 條規定，所有人得向占有人請求返還其物
    ，固須占有人無權占有或侵奪其物，惟所謂侵奪其物，乃係
    違反所有人之意思而取得其物，屬無權占有之例示，而所稱
    之無權占有，係指無正當權源而占有其物而言，至其發生原
    因如何，期間長短，占有人善意惡意，有無過失均所不問。
    因此，無權占有，並不以故意或過失為要件，苟無正當權源
    而占用他人之不動產，即負有返還之義務（最高法院73年度
    台上字第2950號判決參照）。查被告固一再辯稱渠等均係依
    房屋現狀而向前手購買之善意占有人，並不知悉有占用之情
    形，應不得向渠等請求拆遷及返還云云。然依上說明，民法
    第767 條規定之所有人物上請求權，並不以占有人有故意或
    過失為要件，亦不問占有發生之原因係出於善意或惡意，祇
    需占有人之占有係無正當權源，所有人即得請求占有人返還
    。是以被告此部分所辯，縱令為真，亦不足據為有利於被告
    之認定，被告之占有仍屬無權占有。
  (四)綜上，被告所辯均屬不可取乙節，已如前述，而被告又始終
    未能舉出其他任何確切證據以資證明渠等之占有使用系爭土
    地係有正當權源等情，依舉證責任分配原則，自應認原告之
    主張為有理由。
五、按所有人對於無權占有或侵奪其所有物者，得請求返還之；
    對於妨害其所有權者，得請求除去之，民法第767 條前、中
    段定有明文。又各共有人對於第三人，得就共有物之全部為
    本於所有權之請求，但回復共有物之請求，僅得為共有人全
    體之利益為之，同法第821 條亦有明文。查被告因在系爭土
    地如附圖所示編號Ａ，面積各為3.3 平方公尺上，有前揭系
    爭建物之增（擴）建部分，而無權占有系爭土地等情，均已
    如前述，揆諸首揭法條規定，原告自得請求被告將地上物拆
    除，返還土地予原告及其他共有人全體。
六、從而，承前所述，原告主張依民法767 條前、中段及第821
    條之規定，請求被告將坐落系爭土地上如附圖所示編號Ａ，
    面積各為3.3 平方公尺之地上建物拆除，將占有之系爭土地
    返還予原告與其他共有人全體，於法即屬正當，為有理由，
    應予准許。
七、判決所命之給付，其性質非長期間不能履行，或斟酌被告之
    境況，兼顧原告之利益，法院得於判決內定相當之履行期間
    或命分期給付。經原告同意者，亦同。民事訴訟法第396 條
    第1 項定有明文。本件拆除地上建物返還土地部分，本院斟
    酌其性質，核係屬非長時間不能履行者，而經依兩造辯論時
    所為之陳述，被告係主張需6 個月期間方能履行，惟原告則
    稱3 個月為適當（見本院卷第108 頁反面、第109 頁）。茲
    本院斟酌被告之境況，並兼顧原告之利益，認以5 個月為妥
    ，爰依法酌定本件拆屋還地之履行期間為5 個月，用資兼顧
    兩造之利益。
八、查本件係屬所命給付之價額未逾新臺幣500,000 之判決，應
    依職權宣告假執行，原告陳明願供擔保請准宣告假執行，不
    過係促使本院職權之發動而已，不另為駁回之諭知。惟被告
    既亦分別陳明願供擔保，請准宣告免為假執行，於法亦核無
    不合，爰各酌定相當之擔保金額准許之。
九、因本案事證已臻明確，兩造其餘主張陳述及所提之證據，暨
    攻擊防禦方法，經本院審酌後，認與本案判斷結果無影響，
    爰不一一再予論述，附此敘明。
十、據上論結，本件原告之訴為有理由，依民事訴訟法第78條、
    第85條第1 項、第2 項，第396 條第1 項、第389 條第1 項
    第5 款、第392 條，判決如主文。
中    華    民    國    98    年    8     月    31    日
                  民事第一庭    法  官  黃若美
以上正本係照原本作成
如對本判決上訴，須於判決送達後20日內向本院提出上訴狀
中    華    民    國    98    年    8     月    31    日
                                書記官  江怡萱


司法院資訊處製作；財團法人民間司法改革基金會備份。
